臺灣臺中地方法院刑事判決
111年度原金訴字第20號
公  訴  人  臺灣臺中地方檢察署檢察官
被      告  陳冠宇



上列被告因詐欺等案件，經檢察官提起公訴（110年度偵字第35899號、111年度偵字第6623號），被告於準備程序進行中就被訴事實均為有罪之陳述，本院合議庭裁定改由受命法官獨任以簡式審判程序審理，判決如下：                    
    主    文
陳冠宇犯如附表一「罪名及宣告刑」欄所示之罪，各處如附表一
「罪名及宣告刑」欄所示之刑。應執行有期徒刑壹年肆月。未扣
案之犯罪所得新臺幣參仟元沒收，於全部或一部不能沒收或不宜
執行沒收時，追徵其價額。
    犯罪事實
一、陳冠宇、葉珈銘、張偉欽（葉珈銘、張偉欽所涉詐欺等罪嫌
    由本院另行審結）、劉文豪（起訴書誤載為劉文雄，劉文豪
    所涉詐欺等罪嫌，由檢察官另案偵辦中）於民國110年3月間
    某日，參與姓名年籍不詳綽號「小智」所屬之詐騙集團（參
    與犯罪組織部分，由檢察官另行偵辦，非本案起訴範圍），
    並約定陳冠宇負責駕駛車輛搭載車手、提領款項及收水等工
    作，張偉欽負責領取提款卡包裹及提領款項之車手工作，而
    葉珈銘則負責指接受集團訊息並指揮陳冠宇為前揭工作。葉
    珈銘、張偉欽、陳冠宇及所屬詐欺集團之不詳成年成員，共
    同意圖為自己不法之所有，基於三人以上詐欺取財及掩飾、
    隱匿犯罪所得去向之犯意聯絡，先後為下列行為：
  ㈠該集團之不詳成員，於110年3月3日19時許，先後假冒西堤餐
    廳客服人員、國泰世華銀行客服人員撥打電話給王麗惠，佯
    稱系統作業錯誤多扣一筆款項，欲解除扣款須按其指示操作
    提款機云云，致使王麗惠陷於錯誤，依照指示操作自動櫃員
    機，將新臺幣（下同）1萬2039元匯至曾偉萍所有之前鎮郵
    局帳號00000000000000號帳戶。而陳冠宇當日上午某時即駕
    車搭載葉珈銘前往高雄市，先依照葉珈銘之指示前往不詳便
    利商店領取裝有曾偉萍上開前鎮郵局帳戶金融卡之包裹後，
    復依照葉珈銘之指示，分別於附表二所示之時間、地點提領
    該帳戶內如附表二所示之款項，並將領得之現金交給葉珈銘
    轉交集團成員，因此遮斷資金流動軌跡而掩飾、隱匿犯罪所
    得之去向及所在。　　
  ㈡該集團之不詳成員，於110年3月3日某時許，先後假冒神旺飯
    店客服人員、永豐銀行客服人員撥打電話給劉晶紅，佯稱下
    單錯誤誤植劉晶紅帳戶，須將帳戶內款項提出，否則帳戶會
    遭凍結云云，致使劉晶紅陷於錯誤，依照指示提領款項後，
    並於同日22時29分許、22時31分許，以自動櫃員機存款之方
    式，將2萬9986元、2萬9986元（起訴書誤載為2萬2986元、2
    萬2986元）存入張芳瑜所有之頭份郵局帳號00000000000000
    號帳戶。而張偉欽、葉珈銘、陳冠宇則為下列行為：
　⒈張偉欽持集團成員劉文豪先前交付之上開張芳瑜帳戶金融卡
    ，先後於附表三編號1、2所示之時間、地點，提領、轉帳如
    附表三所示之款項，並將領得之款項交予劉文豪，因此遮斷
    資金流動軌跡而掩飾、隱匿犯罪所得之去向及所在，張偉欽
    並因此獲得2000元之報酬。
　⒉張偉欽將附表三編號2所示之款項轉帳至曾偉萍之前鎮郵局帳
    戶後，陳冠宇即依照葉珈銘之指示，於附表三編號3所示之
    時間、地點，持曾偉萍之前鎮郵局帳戶金融卡，提領如附表
    三編號3所示之款項，並領得之款項交予葉珈銘轉交集團成
    員，因此遮斷資金流動軌跡而掩飾、隱匿犯罪所得之去向及
    所在。陳冠宇並因本案前揭110年3月3日之提款、轉交款項
    行為而獲得3000元之報酬。
二、案經王麗惠、劉晶紅訴由高雄市政府警察局鳳山分局移送臺
    灣臺中地方檢察署檢察官偵查起訴。
    理    由
一、本案被告所涉為死刑、無期徒刑、最輕本刑為3 年以上有期
    徒刑或高等法院管轄第一審案件以外之罪，並於本院行準備
    程序時就被訴事實為有罪之陳述，本院合議庭依刑事訴訟法
    第273 條之1 第1 項規定，裁定改由受命法官獨任行簡式審
    判程序，先予敘明。
二、訊據被告對上開犯罪事實坦承不諱，核與證人即告訴人王麗
    惠、劉晶紅於警詢時、證人即同案被告張偉欽於警詢、偵訊
    時證述之情節相符，而犯罪事實一之㈠部分，並有告訴人王
    麗惠提出之自動櫃員機交易明細、存簿影本、曾偉萍所有前
    鎮郵局帳戶交易明細（他字卷第57頁至第59頁、第83頁）及
    領款監視器錄影翻拍照片8張（110年度偵字第35899號卷第7
    1頁）在卷可稽；犯罪事實一之㈡部分，有告訴人劉晶紅自動
    櫃員機交易明細、張芳瑜所有頭份郵局帳戶交易明細、曾偉
    萍所有前鎮郵局帳戶交易明細及領款監視器錄影翻拍照片4
    張（他字卷第101頁、第147頁、第83頁、第29頁至第31頁、
    第45頁至第51頁，110年度偵字第35899號卷第71頁）存卷供
    參，足見被告之自白與事實相符，本案事證明確，被告犯行
    堪予認定，應予依法論科。
三、論罪科刑：
  ㈠按洗錢防制法第15條之特殊洗錢罪，係在無法證明前置犯罪
    之特定不法所得，而未能依洗錢防制法第14條之一般洗錢罪
    論處時，始予適用。倘能證明人頭帳戶內之資金係前置之特
    定犯罪所得，即應逕以一般洗錢罪論處，自無適用特殊洗錢
    罪之餘地。例如詐欺集團向被害人施用詐術後，為隱匿其詐
    欺所得財物之去向，而令被害人將其款項轉入該集團所持有
    、使用之人頭帳戶，並由該集團所屬之車手前往提領詐欺所
    得款項得逞，檢察官如能證明該帳戶內之資金係本案詐欺之
    特定犯罪所得，即已該當於洗錢防制法第14條第1 項之一般
    洗錢罪；至若無法將人頭帳戶內可疑資金與本案詐欺犯罪聯
    結，而不該當第2 條洗錢行為之要件，當無從依洗錢防制法
    第14條第1 項之一般洗錢罪論處，僅能論以洗錢防制法第15
    條第1 項之特殊洗錢罪。另過往實務見解，雖認行為人對犯
    特定犯罪所得之財物或利益作直接使用或消費之處分行為，
    或僅將自己犯罪所得財物交予其他共同正犯，屬犯罪後處分
    贓物之行為，非本條例規範之洗錢行為，惟依修正後洗錢防
    制法規定，倘行為人意圖掩飾或隱匿特定犯罪所得來源，而
    將特定犯罪所得直接消費處分，甚或交予其他共同正犯，而
    由共同正犯以虛假交易外觀掩飾不法金流移動，即難認單純
    犯罪後處分贓物之行為，應仍構成洗錢防制法第2 條第1 或
    2 款之洗錢行為（最高法院108年度台上字第1744號判決意
    旨參照）。被告所屬集團成員取得前揭人頭帳戶，並於實施
    詐欺取財犯罪時作為不法所得之匯款使用，以切斷該不法犯
    罪所得與實際來源之關連性，並於告訴人等匯款、存入款項
    後，由被告提領詐騙款項轉交予同案被告葉珈銘，以隱匿詐
    欺所得去向，揆諸前揭說明，自屬洗錢防制法第2 條第2 款
    所稱之洗錢行為，應依同法第14條第1項規定處罰。
  ㈡核被告就犯罪事實欄一之㈠、㈡所為，均係犯刑法第339條之4
    第1項第2款之三人以上共同犯詐欺取財罪及洗錢防制法第14
    條第1項一般洗錢罪。
  ㈢按共同正犯，本係互相利用，以達共同目的，並非每一階段
    行為，各共同正犯均須參與。而共同實施犯罪行為，在合同
    意思範圍以內，相互利用他人之行為，以達其犯罪之目的，
    原不必每一階段行為均經參與，祇須分擔犯罪行為之一部，
    即應對於全部所發生之結果共同負責（最高法院72年度台上
    字第1978號、第5739號判決意旨參照）；另按共同正犯之意
    思聯絡，原不以數人間直接發生者為限，即有間接之聯絡者
    ，亦包括在內。如甲分別邀約乙、丙犯罪，雖乙、丙間彼此
    並無直接之聯絡，亦無礙於其為共同正犯之成立（最高法院
    77年台上字第2135號判決意旨參照）。本案被告雖未親自以
    前述詐騙手法訛詐王麗惠、劉晶紅等人，惟係在共同犯罪意
    思之聯絡下相互分工，參與前揭犯行，自應就共同正犯間實
    行犯罪之行為共同負責。是被告就上開犯行與陳冠宇、劉文
    豪、小智暨其等所屬詐欺集團成員之間，有犯意之聯絡及行
    為之分擔，為共同正犯。
  ㈣被告就上開所犯之三人以上共同犯詐欺取財罪及一般洗錢罪
    ，均係為達向被害人詐得款項之單一犯罪目的，且實行行為
    具有局部同一，應係以一行為觸犯三人以上共同詐欺取財罪
    及一般洗錢罪，為想像競合犯，應依刑法第55條規定，從較
    重之三人以上共同犯詐欺罪處斷。
  ㈤被告所犯上開2罪間，犯意各別、行為可分，應予分論併罰。
　㈥另按想像競合犯之處斷刑，本質上係「刑之合併」，其所謂
    從一重處斷，乃將想像競合犯組成之評價上數罪，合併為科
    刑一罪，其所對應之刑罰，亦合併其評價上數罪之數法定刑
    ，而為一個處斷刑。易言之，想像競合犯侵害數法益者皆成
    立犯罪，論罪時必須輕、重罪併舉論述，同時宣告所犯各罪
    名，包括各罪有無加重、減免其刑之情形，亦應說明論列，
    量刑時併衡酌輕罪部分量刑事由，評價始為充足，然後依刑
    法第55條前段規定「從一重處斷」，非謂對於其餘各罪可置
    而不論。因此，法院決定處斷刑時，雖以其中最重罪名之法
    定刑，做為裁量之準據，惟於裁量其輕重時，仍應將輕罪合
    併評價在內（最高法院108年度台上字第4405、4408號判決
    意旨參照）。依洗錢防制法第16條第2項規定：「犯前2條之
    罪，在偵查或審判中自白者，減輕其刑。」，被告就上開犯
    行，於偵查及本院審理時均自白犯行，其所犯一般洗錢罪部
    分，本應依前開規定減輕其刑，但因此部分已與三人以上共
    同犯詐欺取財罪成立想像競合犯，從一重之三人以上共同犯
    詐欺取財罪處斷，自無從再適用該條項規定減刑，惟依前開
    說明，本院仍將於後述量刑時予以審酌。
　㈦爰審酌被告正值青壯，不思循正當途徑賺取所需，加入詐欺
    集團擔任車手之工作，使不法之徒遂行其財產犯罪之目的，
    造成告訴人等之損失，並同時使該不法份子得以隱匿真實身
    分，減少遭查獲之風險，愈使其肆無忌憚，助長犯罪之猖獗
    ，然被告犯後坦承犯行，尚知悔悟，且其於犯罪所居之地位
    與分工係屬次要，實際犯罪所得非鉅，惟未能與告訴人等達
    成和解，彌補其所造成之損害，再參酌其等之犯罪動機、目
    的及智識程度、生活狀況等一切情狀，分別量處如主文所示
    之刑，且綜合考量被告之素行、犯罪期間、犯罪次數、犯罪
    後所生危害，暨考量刑罰之邊際效益等一切情狀，定如主文
    所示應執行之刑，以達罰當其罪及符合比例原則目的。　
四、沒收部分：
　㈠按犯罪所得，屬於犯罪行為人者，沒收之，於全部或一部不
    能沒收或不宜執行沒收時，追徵其價額；犯罪所得已實際合
    法發還被害人者，不予宣告沒收或追徵，刑法第38條之1 第
    1 項前段、第3 項、第5 項分別定有明文。次按刑法第38條
    之1規定之犯罪所得及追徵之範圍與價額，認定顯有困難時
    ，得以估算認定之；第38條之追徵，亦同，刑法第38條之2
    第1項定有明文。又共同正犯之犯罪所得，沒收或追徵，應
    就各人所分得之數額分別為之；先前對共同正犯採連帶沒收
    犯罪所得之見解，已不再援用及供參考（最高法院104年第1
    3次刑事庭會議決議意旨參照），所謂各人「所分得」，係
    指各人「對犯罪所得有事實上之處分權限」，法院應視具體
    個案之實際情形而為認定：倘若共同正犯各成員內部間，對
    於不法利得分配明確時，固應依各人實際分配所得沒收；然
    若共同正犯成員對不法所得並無處分權限，其他成員亦無事
    實上之共同處分權限者，自不予諭知沒收；至共同正犯各成
    員對於不法利得享有共同處分權限時，則應負共同沒收之責
    （最高法院104年度台上字第3937號判決意旨參照）。經查
    ：被告為本案犯行獲得報酬3000乙節，業據被告於警詢時坦
    認在卷（臺灣高雄地方檢察署他字卷第37頁），此犯罪所得
    雖未扣案，仍應依刑法第38條之1第1項及第3項之規定宣告
    沒收，並於全部或一部不能沒收或不宜執行沒收時，追徵其
    價額。
　㈡末按洗錢防制法第18條第1項固規定：「犯第14條之罪，其所
    移轉、變更、掩飾、隱匿、收受、取得、持有、使用之財物
    或財產上利益，沒收之；犯第15條之罪，其所收受、持有、
    使用之財物或財產上利益，亦同」，此一規定採取義務沒收
    主義，只要合於前述規定，法院即應為相關沒收之諭知，然
    該洗錢行為之標的是否限於行為人所有者始得宣告沒收，法
    無明文，實務上一向認為倘法條並未規定「不問屬於犯罪行
    為人與否均沒收」時，自仍以屬於被告所有者為限，始應予
    沒收。暨參諸最高法院100年度台上字第5026號判決「毒品
    危害防制條例第19條第1項關於沒收之規定，固採義務沒收
    主義，凡犯同條例第4條至第9條、第12條、第13條或第14條
    第1項、第2項之罪者，其供犯罪所用或因犯罪所得之財物，
    均應諭知沒收。但該法條並未規定『不問屬於犯罪行為人與
    否』，均沒收之，自仍以屬於被告所有者為限，始應予以沒
    收」之意旨，本院認在洗錢防制法並未規定「不問屬於犯罪
    行為人與否」之情形下，自宜從有利於被告之認定。本案被
    告前揭提款轉交之款項，均非其所有，亦非在其實際掌控中
    ，則被告就上開犯罪所收受、持有之財物本不具所有權及事
    實上處分權，依法自無從對被告各次所提領之全部金額宣告
    沒收。
據上論斷，應依刑事訴訟法第273條之1、第299條第1項前段，洗
錢防制法第14條第1項、第16條第2項，刑法第11條前段、第28條
、第339 條之4 第1 項第2 款、第55條、第51條第5款、第38條
之1第1項前段、第3項，刑法施行法第1條之1第1項，判決如主文
。
本案經檢察官鄒千芝提起公訴，檢察官林文亮到庭執行職務。
中　　華　　民　　國　　111 　年　　8 　　月　　23　　日
                  刑事第十六庭  法  官  江彥儀
以上正本證明與原本無異。
如不服本判決應於收受送達後20日內向本院提出上訴書狀，並應
敘述具體理由；其未敘述上訴之理由者，應於上訴期間屆滿後20
日內向本院補提理由書（均須按他造當事人之人數附繕本）「切
勿逕送上級法院」。
告訴人或被害人如不服判決，應備理由具狀向檢察官請求上訴，
上訴期間之計算，以檢察官收受判決正本之日起算。
　　　                        　書記官  曾靖文
中　　華　　民　　國　　111 　年　　8 　　月　　23　　日
附錄論罪科刑法條
刑法第339條之4第1項
犯第339條詐欺罪而有下列情形之一者，處1年以上7年以下有期
徒刑，得併科1百萬元以下罰金：
一、冒用政府機關或公務員名義犯之。
二、三人以上共同犯之。
三、以廣播電視、電子通訊、網際網路或其他媒體等傳播工具，
    對公眾散布而犯之。
洗錢防制法第14條
有第二條各款所列洗錢行為者，處7 年以下有期徒刑，併科新臺
幣5 百萬元以下罰金。
前項之未遂犯罰之。
前二項情形，不得科以超過其特定犯罪所定最重本刑之刑。　
附表一
編號       犯罪事實       罪名及宣告刑       1 如犯罪事實欄一之㈠所示 （詐欺告訴人王麗惠部分）  陳冠宇三人以上共同犯詐欺取財罪，處有期徒刑壹年壹月。  2 如犯罪事實欄一之㈡所示 （詐欺告訴人劉晶紅部分）  陳冠宇三人以上共同犯詐欺取財罪，處有期徒刑壹年貳月。  
附表二
編號 告訴人 人頭帳戶 提領車手 提領時間 提領地點 提領金額 （新臺幣） 1 王麗惠 曾偉萍所有之前鎮郵局號帳戶 陳冠宇依照葉珈銘指示提領 110年3月3日20時20分許 高雄市○鎮區○○路000號之全家便利商店 1萬2000元     110年3月3日21時38分許 高雄市苓雅區之林華郵局 500元 
附表三
編號 告訴人 人頭帳戶 提領或轉匯車手 提領或轉帳時間 提領或轉帳地點 提領或轉帳金額（新臺幣） 1 劉晶紅 張芳瑜所有之頭份郵局帳戶  張偉欽         110年3月3日22時38分許 嘉義縣太保市南新郵局 提領5萬7000元 2    110年3月3日23時1分許 嘉義市西區之福全郵局 轉帳3000元至曾偉萍之前鎮郵局帳戶 3  曾偉萍所有之前鎮郵局號帳戶  陳冠宇依照葉珈銘指示提領 110年3月3日23時7分許 高雄市○○區○○路00號之全家便利商店 提領3000元